臺灣臺南地方法院民事判決
110年度簡上字第64號
上  訴  人  羅建評  


被上訴人    雅士園管理委員會

法定代理人  李聰敏  
上列當事人間請求修復漏水等事件，上訴人對於中華民國110年2
月3日本院臺南簡易庭109年度南簡字第1716號第一審判決提起上
訴，本院於110年9月29日言詞辯論終結，判決如下：
    主  文
上訴駁回。
第二審訴訟費用新臺幣1,500元由上訴人負擔。
    事實及理由
一、上訴人主張：上訴人所有之門牌號碼臺南市○區○○00街00巷0
    0號五樓房屋（下稱系爭房屋）位於南紡雅士園大樓（下稱
    雅士園大樓），系爭房屋頂樓自民國84年起開始漏水，其他
    五樓住戶在屋頂搭建鐵皮雨遮防水防熱，惟有部分非五樓住
    戶主張其等對於屋頂有使用權，反對五樓住戶自行搭建鐵皮
    屋頂，故上訴人並未搭建鐵皮屋頂，但為處理屋頂漏水問題
    ，已花費約新臺幣（下同）18萬元，迄今漏水仍未改善。上
    訴人於108年間通知被上訴人修繕屋頂漏水，被上訴人於108
    年8月4日召開之區分所有權人會議雖決議上訴人可比照其他
    五樓住戶在屋頂搭建鐵皮遮雨棚，惟須符合建築法規，且搭
    建費用由上訴人自行負擔。然經上訴人向内政部營建署函詢
    結果，內政部營建署函覆謂目前雅士園大樓住戶既主張系爭
    房屋之屋頂為共用部分，依公寓大廈管理條例第10條第2項
    規定，被上訴人仍負有修繕義務等語明確。雖被上訴人抗辯
    系爭房屋之屋頂屬上訴人約定專用部分，然屋頂突出物、自
    來水分管及水塔裝設在雅士園大樓屋頂，應屬共用部分，又
    因公共管線年久產生裂縫，導致系爭房屋之屋頂漏水，依公
    寓大廈管理條例第36條第2款及第10條第2項之規定，被上訴
    人仍負有修繕維護之責。被上訴人於110年7月26日召開區分
    所有權人會議，雖決議雅士園大樓屋頂為五樓住戶專用，應
    無溯及既往效力，被上訴人仍應修繕系爭房屋之屋頂漏水問
    題。爰依公寓大廈管理條例第10條第2項之規定，請求被上
    訴人給付施作屋頂防水工程費用8萬元，並自每年管理費3,0
    00元中扣除，為期27年等語。
二、被上訴人則以：雅士園大樓於70年間由南紡企業股份有限公
    司起造銷售，建商與各承購戶簽訂房屋預定買賣合約書已約
    定屋頂屬於五樓住戶保管使用，且15號五樓、25號五樓住戶
    於買受後立即增建頂樓，其後21號五樓、17號五樓、23號五
    樓、29號五樓及27號五樓住戶亦於屋頂搭建遮雨棚，足見五
    樓住戶之屋頂為其約定專用部分。又大樓屋頂突出物、自來
    水分管位在屋頂中間位置，水塔設在共用樓梯間位置，均不
    在系爭房屋之屋頂約定專用部分，系爭房屋之屋頂約定專用
    部分如有漏水，與屋頂設置之自來水分管、水塔公共設施無
    關，應由上訴人自行修繕等語，資為抗辯。
三、原審判決駁回上訴人之起訴，上訴人不服，提起上訴，並聲
    明：㈠原判決廢棄；㈡被上訴人應給付上訴人8萬元，及自起
    訴狀繕本送達翌日起至清償日止，按週年利率百分之5計算
    之利息。被上訴人答辯聲明：上訴駁回。
四、本件依民事訴訟法第270條之1第1項第3款規定，整理並協議
    兩造不爭執事項如下：
　㈠臺南市○區○○○段0000○號即門牌號碼臺南市東區崇明十三街11
    巷之地上五層共計40戶之雅士園大樓，係訴外人南紡企業股
    份有限公司於70年間起造預售，於71年2月1日興建完成，於
    71年2月17日領得南工字第72610號使用執照，於71年5月12
    日辦理所有權第一次登記。
　㈡南紡企業股份有限公司於70年間預售雅士園大樓房地時，與
    全體買受人所簽定之房屋預定買賣合約書第4 條第3 項有約
    定：「五樓屋頂，歸五樓住戶保管使用。」
　㈢上訴人於79年11月22日向第三人買受系爭房屋，並於同年12
    月13日辦畢所有權移轉登記。
五、本院之判斷：
  ㈠公寓大廈管理條例公佈施行前，雅士園大樓已興建完成，起
    造人先後與各承購戶約定屋頂部分由五樓住戶保管使用，共
    有人間就五樓屋頂成立默示分管契約，且效力及於上訴人 
    ：
　⒈臺南市○區○○○段0000○號即門牌號碼臺南市東區崇明十三街11
    巷地上五層共計40戶之雅士園大樓，係訴外人南紡企業股份
    有限公司於70年間起造並開始預售，於71年2月1日興建完成
    ，於71年2月17日領得南工字第72610號使用執照，於71年5
    月12日辦理所有權第一次登記，此有使用執照存根在卷可參
    (見本院卷㈡第243頁)；而南紡企業股份有限公司於70年間預
    售雅士園大樓房地時，與全體買受人所簽定之房屋預定買賣
    合約書第4條第3項有約定：「五樓屋頂，歸五樓住戶保管使
    用」（見不爭執事項㈠㈡），有被上訴人提出之房屋預定買賣
    合約書附卷可證(見原審卷第79-106頁)，上訴人於79年11月
    22日向第三人買受系爭房屋，並於同年12月13日辦畢所有權
    移轉登記（見不爭執事項㈢），足認上訴人前手及雅士園大
    樓其他原始買受人，各自向南紡企業股份有限公司買受雅士
    園大樓房屋時，確有與南紡企業股份有限公司分別約定「五
    樓屋頂，歸五樓住戶保管使用」之事實，至堪認定。
　⒉共有人間就共有物之全部劃定範圍，各自占用共有物之特定
    部分而為管理者，為共有物之分管契約，而該契約係共有人
    就共有物管理方法所成立之協議，應由共有人全體共同協議
    訂定之。而共有物分管之約定，不以訂立書面為要件，倘共
    有人間實際上劃定使用範圍，對各自占有管領之部分，互相
    容忍，對於他共有人使用、收益，各自占有之土地，未予干
    涉，已歷有年所，即非不得認有默示分管契約之存在（最高
    法院108年度台上字第1884號、109年度台上字第2031號判決
    意旨參照）。又契約固須當事人互相表示意思一致始能成立
    ，但所謂互相表示意思一致，不限於當事人直接為之，其經
    第三人為媒介而將當事人互為之意思表示從中傳達而獲致意
    思表示一致者，仍不得謂契約未成立。公寓大廈之買賣，建
    商與各承購戶分別約定，該公寓大廈之共有部分或其基地之
    空地由特定共有人使用者，除別有規定外，應認共有人間已
    合意成立分管契約。倘共有人已按分管契約占有共有物之特
    定部分，他共有人嗣後將其應有部分讓與第三人，除有特別
    情事外，其受讓人對於分管契約之存在，通常即有可得而知
    之情形，而應受分管契約之拘束（最高法院96年度台上字第
    2025號、108年度台上字第2265號判決要旨參照）。查，公
    寓大廈管理條例係於84年6月28日公布，於同年月30日施行
    ；公寓大廈管理條例施行前，上訴人之前手及其他房屋原始
    買受人，於70年間預售起向南紡企業股份有限公司買受雅士
    園大樓房屋時，各自與南紡企業股份有限公司約定「五樓屋
    頂，歸五樓住戶保管使用」，已如上述，則南紡企業股份有
    限公司以同一建案之預售契約書，採用同一制式契約條款，
    以達「五樓屋頂，歸五樓住戶保管使用」之分管效力，且屋
    頂實際上確由五樓住戶各自保管使用，此情歷經約40年，除
    系爭房屋外，其他五樓之屋頂有增建頂樓或搭建遮雨棚，此
    有照片附卷足考（見原審卷第33-36頁），迄今屋頂仍由五
    樓住戶保管使用之事實並無異動，為維持共有物管理秩序之
    安定性，堪認雅士園大樓全體共有人就屋頂部分已默示成立
    由五樓住戶保管使用之分管契約。又雅士園大樓之空間規劃
    全棟五層共40戶，五樓住戶建物其上均臨屋頂，上訴人於79
    年11月22日買受系爭房屋時，雅士園大樓已興建完成至少8
    年，對於屋頂由五樓住戶保管使用之分管契約，衡之常情，
    一般人應可知悉或任意查知，是以，上訴人購買系爭房屋時
    ，明知或可得而知屋頂歸五樓住戶保管使用之分管契約，自
    應受分管契約之拘束。
  ㈡公寓大廈管理條例公佈施行後，雅士園大樓共有人就屋頂部
    分已成立之分管契約效力不受影響： 　　
　　按公寓大廈管理條例所謂之共用部分係指公寓大廈專有部分
    以外之其他部分及不屬專有之附屬建築物，而供共同使用者
    而言；約定專用部分係指公寓大廈共用部分經約定供特定區
    分所有權人使用者而言，此觀該條例第3條第4、5款即明。
    次按公寓大廈共用部分不得獨立使用供做專有部分，公寓大
    廈樓地板及屋頂之構造，並不得為約定專用部分，為公寓大
    廈管理條例第7條第3款所明定，故公寓大廈屋頂不得約定為
    專用部分而成為專用權之客體，否則應認係違反強制或禁止
    規定而為無效。惟公寓大廈管理條例係於84年6月28日公布
    ，於同年月30日施行，該條例施行之前已取得建造執照之公
    寓大廈，關於公寓大廈共用部分，所約定專用有違法令使用
    限制之規定者，依同條例第55條第2項規定，不受第7條各款
    不得為約定專用部分之限制(最高法院109年度台上字第3070
    號判決意旨參照)，準此，於公寓大廈管理條例84年6月28日
    公佈施行前已取得建造執照之公寓大廈，其共用部分(如公
    寓大廈管理條例第7條第3款規定之樓地板及屋頂之構造)仍
    可約定為專用部分。雅士園大樓在公寓大廈管理條例施行前
    即已取得建造執照，依公寓大廈管理條例第55條第2項但書
    規定，得就公寓大廈之屋頂平台約定為專用部分，南紡企業
    股份有限公司與雅士園大樓全體買受人間各自約定屋頂由五
    樓住戶專用，共有人間就五樓屋頂已默示同意成立分管契約
    ，由五樓住戶取得屋頂使用權(即約定專用)，即不受公寓大
    廈管理條例第7條規定之限制，該分管契約仍屬有效，堪可
    認定。
　㈢上訴人雖主張多數住戶否決關於「五樓屋頂，歸五樓住戶保
    管使用」之約定，且被上訴人於110年7月26日召開區分所有
    權人會議後，始將屋頂約定專用納入規約，在此之前，屋頂
    仍屬共用部分；又屋頂平台設置社區公用自來水管線及水塔
    ，因公共管線年久產生裂縫，致其屋頂漏水，依公寓大廈管
    理條例第36條第2款及第10條第2項之規定，被上訴人負有修
    繕維護之責云云，查，雅士園大樓之全體共有人既已合意約
    定屋頂由五樓住戶使用，上開分管契約未定有期限，此有上
    訴人提出之房屋預定買賣合約書在卷可考，依98年1月23日
    修正公布前之民法第820條第1項規定，終止分管契約係關於
    共有物管理方法之變更，須經共有人全體同意，始得為之（
    最高法院89年度台上字第585號判決意旨參照），分管契約
    如未經全體共有人之同意終止，自不因公寓大廈管理條例施
    行後區分所有權人會議決議另訂規約而失其效力（最高法院
    99年度台上字第1191號裁判要旨參照），雅士園大樓全體區
    分所有權人既未同意終止上開分管契約，該分管契約之效力
    即仍存在，縱規約自始未載明約定專用條款，仍不影響上開
    分管契約之效力。又雅士園大樓屋頂固有設置突出物及自來
    水分管，惟其位置係五樓住戶屋頂以外之其他共用部分，而
    非位於系爭房屋之屋頂，此有大樓建築平面圖附卷可證（見
    本院卷㈠第155頁），且被上訴人否認因屋頂其他共用部分所
    設置之管線產生裂縫，致系爭房屋之屋頂有漏水之事實，上
    訴人迄未舉證證明此有利於己之事實，則其主張被上訴人應
    負責修繕系爭房屋之屋頂漏水，即屬無據。
　㈣再按共用部分約定為專用者，該專用部分，由約定專用部分
    之使用人負擔修繕、管理、維護之責任；至共用部分、約定
    共用部分之修繕、管理、維護，則由管理負責人或管理委員
    會為之，此觀公寓大廈管理條例第10條第1項、第2項規定自
    明。系爭房屋之屋頂既經全體共有人約定由上訴人專用，則
    上訴人應就其專用部分自負修繕、管理、維護之責，上訴人
    主張被上訴人應修繕系爭房屋之屋頂漏水，並請求被上訴人
    給付漏水修繕費用8萬元，顯屬無據。
六、綜上所述，上訴人依公寓大廈管理條例第10條第2項之規定
    ，請求被上訴人給付修繕屋頂漏水費用8萬元本息，不應准
    許。原審為上訴人敗訴之判決，並無不合。上訴意旨指摘原
    判決不當，求予廢棄改判，為無理由，應駁回其上訴。
七、末按法院為終局判決時，應依職權為訴訟費用之裁判；訴訟
    費用，由敗訴之當事人負擔，民事訴訟法第87條第1項及第7
    8條分別定有明文，本件上訴人上訴為無理由，第二審訴訟
    費用即裁判費1,500元，應由上訴人負擔，爰判決如主文第2
    項所示。
八、本件事證已臻明確，兩造其餘之攻擊或防禦方法及所用之證
    據，均不足以影響本判決之結果，爰不逐一論列，附此敘明
    。
九、據上論結，本件上訴為無理由，判決如主文。
中　　華　　民　　國　　110 　年　　10　　月　　20　日
                  民事第一庭    審判長法  官  劉秀君
　　　　　　　　　　　　　　　　　    法  官  田玉芬
　　　　　　　　　　　　　　　　　　　法  官  張桂美
以上正本係照原本作成。　　　　　　　　　　　　　　　　　
本判決不得上訴。
中　　華　　民　　國　　110 　年　　10　　月　　21　　日
                                      書記官  林彥丞